臺灣高等法院刑事判決　　　　　　　　 96年度上易字第566號
上　訴　人
即　被　告　乙○○
選任辯護人　林金鈴　　律師
上列上訴人因詐欺案件，不服臺灣板橋地方法院95年度易字第15
89號，中華民國95年12月20日第一審判決（起訴案號：臺灣板橋
地方法檢察署95年度偵緝字第1784號），提起上訴，本院判決如
下：
    主  文
原判決撤銷。
乙○○意圖為自己不法之所有，以詐術使人將本人之物交付，處
有期徒刑陸月，如易科罰金，以參佰元（即新臺幣玖佰元）折算
壹日。
    事  實
一、乙○○明知其僅係受僱於天維印鐵製罐廠股份有限公司（下
    稱天維公司）擔任駕駛一職，竟意圖為自己不法之所有，於
　　民國（下同）94 年7月間某日，在不詳地點，向劉富瑱（原
  　名甲○○）佯稱：伊係天維公司之股東，公司業務良好，欲
    自行開設公司，邀其入股新臺幣（下同）200 萬元等語，劉
    富瑱因考慮自己之財力狀況及風險，並未立即應允，故與乙
    ○○另約於臺北縣板橋市○○路某咖啡廳見面時，邀請友人
    蔡三益到場協助暸解乙○○所稱之投資事宜，詎乙○○仍接
    續訛稱：伊係天維公司之股東，另一家公司要移到大陸，伊
    打算跟朋友用1,200萬元把公司頂下來，因自己要負擔600萬
    元，故找劉富瑱投資，願將200 萬元的股權轉讓給劉富瑱，
    每月可先給劉富瑱4 萬元的紅利，其餘紅利待年終再作分配
    等語，惟因無法提出公司之資產負債表佐憑，劉富瑱遂予婉
    拒投資入股。乙○○見狀旋又改向劉富瑱接續誆稱：伊因資
    金不足，若其不願入股，可先借伊200 萬元，俟資金到位後
    ，隨即歸還，並表示可提供擔保等語，劉富瑱見此不疑有他
    ，終信以為真，因而陷於錯誤，分兩次各交付50萬元予乙○
    ○，由乙○○交付發票人為聖宗興業有限公司（下稱聖宗公
    司），面額均為50萬元，發票日各為94 年9月30日與94年12
    月30日之支票2紙予劉富瑱以為擔保；繼於94年7月27日乙○
    ○與劉富瑱又約在同上址之咖啡廳，由蔡三益攜帶30萬元到
    場借予劉富瑱後再轉交乙○○，因乙○○仍無法提供公司資
    產負債表供劉富瑱查閱，遂由乙○○再親簽記載借款130 萬
    元，應分別於94年8月8日、94 年9月28日、94年10月28日依
    序清償30萬元、50萬元、50萬元之借據一紙，並簽發面額均
    為50萬元，到期日各為94年9月28日、94年10月28日之本票2
    紙交予劉富瑱。嗣94年8月8日約定初次還款日屆至，乙○○
    延不清償，一再推拖，嗣94 年9月28日第二次還款日屆至後
    ，甚且避不見面。經劉富瑱查訪後，始悉上開支票發票人聖
    宗公司業已停業，經提示發票日為94 年9月30日之支票後，
    才知早因存款不足列為拒絕往來，再詢以天維公司負責人潘
    黃碧蓮後，始悉乙○○僅係天維公司所僱用之司機，並非股
    東，始知受騙。
二、案經劉富瑱訴請臺灣板橋地方法院檢察署檢察官偵查起訴。
    理  由
一、訊據上訴人即被告乙○○固坦承曾向告訴人劉富瑱借款 180
    萬元，然業已分別清償50萬元、4萬元、4萬元、30萬元及以
    所有土地由告訴人以84萬1千元承受，故僅餘7 萬9千元未予
    清償；且其交付予告訴人之支票係向朋友以一 紙3千元所購
    買，應該是所謂「芭樂票」，若於發票日前無法給付金錢將
    支票換回，則必將跳票等事實，惟矢口否認有何詐欺取財犯
    行，辯稱：該180萬元之欠款是先前分次向告訴人借款3萬、
    5萬而累積下來的，當中有借有還，到後來伊在94年7月間有
    邀告訴人投資入股，但告訴人沒有答應，交付支票、本票各
    2 紙都是應告訴人之要求，餘款伊已積極與告訴人洽商中等
    語。經查：
  (一)證人即告訴人劉富瑱於原審審理時結證稱：伊總共借給被告
    130 萬元，之所以同意借錢給被告是因為被告自稱是天維公
    司的股東，公司經營良好，才會分三次依序將50萬元、50萬
    元、30萬元借給被告，前兩次都是在台北縣板橋市○○路的
    某義大利咖啡廳以現金交付，當場只有伊與被告，第三次則
    有蔡三益拿來的30萬元，而發票日各為94 年9月30日與94年
    12 月30日、票面金額各50萬元之支票2張，是在伊給錢後才
    拿到的，又因被告拿不出資產負債表，伊感覺不安，才要求
    被告加開票面金額各50萬元之本票2 張，後來支票跳票始得
    知該發票人聖宗公司共有140 幾張跳票等語（見原審95年11
    月29日審判筆錄第4至7頁），於本院審理時則證稱：因時間
    久遠，被告分幾次借款之次數已忘記。被告一開始借100 萬
    元，後來又拿50萬元借給被告，期間被告曾還款20萬元，但
    因被告未拿出營利資料給伊看，才要求被告開立本票及支票
    做為保證等語（見本院96 年5月17日審判筆錄）。核與證人
    蔡三益於原審審理時結證稱：伊曾看過被告2 次，是在板橋
    的義大利咖啡廳認識的，因為告訴人說被告要開設製罐廠資
    金不夠找人投資，告訴人資金不夠，轉問伊有無意願，第一
    次是由被告說明公司的運作情形，被告說自己是天維公司的
    股東，另一家公司要移到大陸，被告打算跟朋友用1, 200萬
    元把公司頂下來，伊自己要負擔600 萬元，故找告訴人投資
    ，願將200 萬元的股權轉讓給告訴人，還答應每月先給告訴
    人4 萬元的紅利，其餘紅利待年終再作分配等語，其等有要
    求被告拿資產負債表來，但被告無法提出，席間被告並未要
    求伊投資，後來伊第二次又前往同一咖啡廳時，有帶30萬元
    去給告訴人，當天被告還是無法拿出天維公司的資產負債表
    ，所以告訴人才要求被告以支票、本票、借據來擔保等語（
    見原審95年11月29日審判筆錄第12至14頁），互核相符，此
    外並有告訴人提出之支票2張（發票日各為94年9月30日與94
    年12月30日，票面金額均為50萬元）、本票2 張（到期日各
    為94年9月28日、94年10月28日，票面金額均為50 萬元）、
    借據1件、臺灣票據交換所退票理由單1件等影本附卷可證，
    告訴人就借款之細節前後所述固略有不一，但就借款之餘額
    為130萬元，則均屬一致，且亦與證人蔡三 益之證述，被告
    簽發之支票、本票及開立之借據金額相符，其指證自堪採信
    。
  (二)被告並非天維公司之股東，僅曾在天維公司任職貨車司機一
    節，業經證人即天維公司之負責人潘黃碧蓮於偵查中具結證
    述無訛，並有臺北縣政府營利事業登記公示詳細資料在卷可
    參，證人潘黃碧蓮更結證稱：被告係於94年間離職，伊雖不
    知被告為何離職，但知道地下錢莊及銀行都曾前來催債等語
    （見95年度偵字第10117 號卷第14頁）；而證人劉富瑱、蔡
    三益於原審審理時亦均證稱：如知被告僅係天維公司之送貨
    司機，並非股東，不會同意交付金錢予被告等語（見原審95
    年11月29日審判筆錄第7、14 頁），是被告以虛構之身分，
    向告訴人訛稱係天維公司股東，有意籌資買下公司經營等語
    為詐術，至為灼然；甚至於告訴人為求判斷真偽之際，更以
    明知無法兌現之支票交付告訴人佯為擔保，此亦據其於偵查
    中先稱：伊沒有支票，透過張姓友人幫伊拿的，未付任何代
    價云云（見偵字第1784號卷第11、22頁），嗣於本院審理時
    又改稱：伊當時知道聖宗公司已經歇業，但迫於告訴人要求
    開票以求保障債權，乃透過報紙以一紙3千元買2張支票虛應
    故事，並自承知道買回來的是芭樂票等語（見本院96年4月2
    日準備程序筆錄第2 頁），顯見被告對於支票自始即知無法
    兌現，卻仍交付告訴人以為債務之擔保，致告訴人錯誤益深
    ，被告意圖為自己不法所有，以詐術取得告訴人財物後逃避
    追索之情，甚為明確。
  (三)證人翁文錫於原審就被告財物狀況？替被告還給告訴人4 萬
    元是還什麼錢？還錢的時、地？等問題，均僅回答「我不了
    解」、「不清楚」、「忘記了」等語（見原審卷57、58 頁）
    ，顯亦無從為有利於被告之認定。
  (四)綜上，被告冒稱公司股東於先，嗣又交付芭樂票以取信告訴
    人，其自始即有不法詐取告訴人財物之主觀犯意及客觀行為
    ，至臻明確，上揭所辯，無非係事後卸責之詞，殊無足採，
    其犯行堪以認定，應依法論科。
二、按被告行為後，94年2月2日修正公布之刑法，已於95年7 月
    1日生效施行（以下簡稱修正前、後刑法），其中第2 條第1
    項「行為後法律有變更者，適用行為時之法律。但行為後之
    法律有利於行為人者，適用最有利於行為人之法律」之規定
    ，係規範行為後法律變更所生新、舊法律比較適用之準據法
    ，於刑法修正施行後，自應適用該修正後之第2條第1項之規
    定，為「從舊、從輕」之比較；又比較新舊法時，應就罪刑
    有關之共犯、未遂犯、想像競合犯、牽連犯、連續犯、結合
    犯，以及累犯加重、自首減輕暨其他法定加減原因（如身分
    加減）與加減例等一切情形，綜其全部罪刑之結果而為比較
    後，再適用有利於行為人之法律處斷，而不得一部割裂分別
    適用不同之新、舊法（最高法院24年上字第4634號、29年上
    字第964號判例意旨及最高法院95年度第8次刑事庭會議決議
    參照）。經查，
  (一)被告行為後，刑法第33 條第5款關於罰金刑之規定，業於94
    年2月2日修正公布，刑法施行法亦於95 年6月14日修正增訂
    第1條之1，並均自95年7月1日起施行。關於罰金刑部分，刑
    法分則編各罪所定罰金刑之貨幣單位原為銀元，修正前刑法
    第33條第5款規定：「罰金：1元（銀元）以上」。而依罰金
    罰鍰提高標準條例規定，就72 年6月26日前修正之刑法部分
    條文罰金數額提高2至10 倍，其後修正者則不提高倍數，並
    依現行法規所定貨幣單位折算新臺幣條例規定，以銀元1 元
    折算新臺幣3元；修正後刑法第33條第5款規定「罰金：新臺
    幣1000元以上，以百元計算之」。刑法第33 條第5款所定罰
    金貨幣單位經修正為新臺幣後，刑法分則各罪所定罰金刑之
    貨幣單位亦應配合修正為新臺幣，為使刑法分則編各罪所定
    罰金之最高數額與刑法修正前趨於一致，乃增訂刑法施行法
    第1條之1：「中華民國94年1月7日刑法修正施行後，刑法分
    則編所定罰金之貨幣單位為新臺幣。94年1月7日刑法修正時
    ，刑法分則編未修正之條文定有罰金者，自94年1月7日刑法
    修正施行後，就其所定數額提高為30倍。但72 年6月26日至
    94 年1月7日新增或修正之條文，就其所定數額提高為3倍」
    。從而，刑法分則編各罪所定罰金刑之最高數額，於上開規
    定修正後並無不同，惟修正後刑法第33條第5 款所定罰金刑
    最低數額，較之修正前提高，自以修正前刑法第33 條第5款
    規定有利於被告。
  (二)被告行為時之刑法第41條第1項前段規定：「犯最重本刑為5
    年以下有期徒刑以下之刑之罪，而受6 個月以下有期徒刑或
    拘役之宣告，因身體、教育、職業、家庭之關係或其他正當
    事由，執行顯有困難者，得以1元以上3 元以下折算1日，易
    科罰金」。而該折算標準，修正前罰金罰鍰提高標準條例第
    2條前段（已於95年5月17日修正公布，並自同年7月1日起刪
    除）規定，就其原定數額提高為100倍折算1日，則本件被告
    行為時之易科罰金折算標準，應以銀元300元即新台幣900元
    折算1日。惟95年7月1日修正施行之刑法第41條第1項前段則
    規定：「犯最重本刑為5 年以下有期徒刑以下之刑之罪，而
    受6個月以下有期徒刑或拘役之宣告者，得以新臺幣1,000元
    、2,000元或3,000 元折算1日，易科罰金」。經比較修正前
    、後易科罰金之折算標準，自以修正前之規定較有利於被告
    （以新臺幣900元折算1日）。依前揭說明，應依刑法第2 條
    第1項，適用修正前刑法第41條第1項前段規定，諭知易科罰
    金之折算標準。
三、核被告所為，係犯刑法第339條第1項之詐欺取財罪。被告虛
    構身分，向告訴人冒稱係天維公司股東欲籌資買下公司經營
    權，並以明知無法兌現之支票交付告訴人佯為擔保，其雖先
    後多次向告訴人偽稱上情，告訴人亦分次給付金錢予告訴人
    ，然被告應係基於單一行為決意，於時地密接之際所為，應
    僅論以接續犯即足。
四、原審據以論罪科刑，固非無見。惟被告所有座落雲林縣二崙
    鄉○○○段708地號土地（面積1030 平方公尺，權利範圍四
    分之一），已由告訴人以841,000 元承受，有臺灣雲林地方
    法院民事執行處通知一紙在卷可憑（見偵緝1784卷第25、26
    頁），原審就此有關科刑之事實漏未審酌，尚有未洽。被告
    上訴否認犯罪，固無足取，惟原判決既有前揭可議，自應由
    本院將原判決撤銷改判。爰審酌被告素行尚可，以詐術取得
    他人財物，惡性非輕，惟已清償或抵償告訴人大部份款項（
    尚欠459,000 元），及其教育智識程度，犯後猶否認部份犯
    行，略有悔意等一切情狀，量處如主文所示之刑，並諭知易
    科罰金之折算標準。
據上論斷，應依刑事訴訟法第369條第1項前段、第364條、第299
條第1項前段，刑法第2條第1項前段、第339 條第1項，修正前第
41條第1項、第33條第5款，刑法施行法第1條之1，罰金罰鍰提高
標準條例修正前第2 條，現行法規所定貨幣單位折算新臺幣條例
第2條，判決如主文。
本案經檢察官邱美育到庭執行職務
中　　華　　民　　國　　96　　年　　5 　　月　　31　　日
                　刑事第三庭　審判長法　官　許國宏
                                　　法　官　楊貴志
                                　　法　官　朱光仁
以上正本證明與原本無異。
不得上訴。
                                　　書記官　王宜玲
中　　華　　民　　國　　96　　年　　6 　　月　　8 　　日
附錄：本案論罪科刑法條全文
刑法第339條
意圖為自己或第三人不法之所有，以詐術使人將本人或第三人之
物交付者，處5年以下有期徒刑、拘役或科或併科1千元以下罰金
。
以前項方法得財產上不法之利益或使第三人得之者，亦同。
前二項之未遂犯罰之。
